臺灣臺北地方法院交通事件裁定　　　　　　　　　　九十一年度交聲字第九四三號
　　異　議　人
　　即受處分人　甲○○
右列異議人即受處分人因違反道路交通管理處罰條例案件，對於台北市交通事件裁決
所民國九十一年五月十四日所為之處分（原處分案號：北市裁三字第駕裁二二─ＺＣ
0000000號），聲明異議，本院裁定如左：
    主  文
原處分撤銷。
甲○○不罰。
    理  由
一、本件原處分機關認異議人即受處分人甲○○駕駛車號ＢＳ─六八四五號自用小客
    車，於民國九十一年二月十五日十七時三十九分許，在國道一號北向一八一公里
    一百公尺處，違規行駛路肩，經內政部警政署國道公路警察局第三警察隊隊員白
    明宜採證拍照後，由舉發單位即內政部警政署國道公路警察局第三警察隊逕行掣
    單舉發（內政部警政署國道公路警察局公警局交字第ＺＣ0000000號舉發
    違反道路交通管理事件通知單），受處分人未於應到案日期（即九十一年四月十
    一日）前繳納罰鍰或到案聽候裁決，直至九十一年四月十五日始向原處分機關提
    出申訴，經原處分機關轉送舉發單位查復及綜合有關資料審查結果，認違規事實
    明確，乃依違反道路交通管理處罰條例第三十三條第一項、第六十三條第一項第
    一款（漏載第一款）之規定，於九十一年五月十四日裁處受處分人新台幣六千元
    罰鍰，並記違規點數一點。
二、按汽車行駛高速公路，不得有在路肩上行駛之行為；汽車行駛於高速公路或設站
    管制之道路，而不遵管制之規定者，處汽車駕駛人新台幣三千元以上六千元以下
    罰鍰，並記違規點數一點。高速公路交通管制規則第九條第一項第二款、道路交
    通管理處罰條例第三十三條第一項、第六十三條第一項第一款固分別定有明文。
    然按此等處罰規定，依意思責任理論之要求，除客觀上汽車駕駛人有在高速公路
    路肩上行駛之事實，尚須以汽車駕駛人有責任能力（如非心神喪失之人）、責任
    條件（故意）及「期待可能性」為必要。法律規範具有意思決定規範之性質，所
    賦予行為人遵守規範之義務，仍有其界限，倘若汽車駕駛人所處之外部附隨情狀
    非屬常態（如緊急狀態），社會一般人處於汽車駕駛人之地位亦難期待其無違規
    行為者，基於「法不強人所不能」之原則，即難認有非難之可能性。又者，法院
    受理交通事件，準用刑事訴訟法之規定，道路交通管理處罰條例第八十九條前段
    定有明文，參諸最高法院七十六年台上字第四九八六號判例意旨所示：「認定犯
    罪事實所憑之證據，雖不以直接證據為限，間接證據亦包括在內，然而無論直接
    證據或間接證據，其為訴訟上之證明，須於通常一般之人均不致有所懷疑，而得
    確信其為真實之程度者，始得據為有罪之認定，倘其證明尚未達到此一程度，而
    有合理之懷疑存在而無從使事實審法院得有罪之確信時，即應由法院為諭知被告
    無罪之判決」，法院於審理行為人違反道路交通管理處罰條例案件，當踐行完畢
    調查證據之程序後，為事實之認定時，如就原處分機關所認定之受處分人違規之
    事實仍有合理之訴訟上懷疑，受處人所辯非無可信為真實之相當理由者，即應依
    訴訟上之待證事實「倘有懷疑，則從被告之利益作解釋」（in dubi opro reo）
    之證據法則，為有利於受處分人之認定。
二、本件受處分人雖不否認於右揭駕駛車號ＢＳ─六八四五號自用小客車，於九十一
    年二月十五日十七時三十九分許，在國道一號北向一八一公里一百公尺處，違規
    行駛路肩之事實，惟辯稱：當日係農曆正月初四，上開汽車內搭載之表妹因生病
    ，早上甫在嘉義縣民雄鄉張介山診所看診，北上返途快到泰安休息站時，身體畏
    寒畏熱，身體痛苦不堪，沿路又是塞車，情急下不得已始行駛路肩等語。
三、經查，受處分人駕駛汽車在高速公路行駛路肩之事實，雖有卷附採證照片一幀可
    稽，且為受處分人自承不諱；然受處分人所辯因其表妹生病，北上返家途中痛苦
    不堪，不得已始違規行駛高速公路路肩一情，業據其提出「熊吳伴」（四十二年
    六月十日生，女，住台北市○○路一九九巷十六弄十號五樓）因「急性上呼吸道
    感染」疾病，於九十一年二月十五日前往張介山內診所（兒科耳鼻喉科，位於嘉
    義縣民雄鄉○○村○○路二二之三號）就診之診斷證明書及塑膠藥袋一個在卷可
    稽。以該診斷證明書所載病患「熊吳伴」之住址位於「台北市○○路一九九巷十
    六弄十號五樓」，而就診地點遠在「嘉義縣民雄鄉○○村○○路二二之三號」之
    張介山診所觀之，堪信受處分人所駕駛之上開汽車，於違規行駛路肩之際，確實
    搭載因「急性上呼吸道感染」造成身體不適之乘客熊吳伴。第查，以舉發單位取
    締受處分人違規行駛路肩之日，正值農曆正月初四傍晚，當時因春節返回工作岡
    位之北上車潮，造成沿途行車壅塞，係屬公眾周知之事實，且有採證照片足憑。
    參以經內政部警政署國道公路警察局第三警察隊詳查違規地點，距泰安休息站確
    僅約二十公里，有內政部警政署國道公路警察局第三警察隊九十一年六月二十一
    日公警國三刑字第○九一○○○九一三三號函可稽，足認受處分人所稱為儘速載
    送其生病身體不適之表妹前往泰安休息站休息一節，並非子虛。至上開違規行駛
    路肩之地點，與泰安休息站之間，雖尚有其他出口可供汽車下交流道前往他處暫
    停歇息，然較之前往專供行駛高速公路之旅客暫時休息之泰安休息站，其設施及
    便利性終有不足，難遽此歸責於受處分人。此外，舉發單位或原處分機關又均無
    任何證據足證受處分人此開所辯與事實不符，依「倘有懷疑，則從被告之利益作
    解釋」（in dubi opro reo）之原則，自應為有利於受處分人之認定。
四、揆此，汽車行駛高速公路，不得有在路肩上行駛之行為，雖為受處分人所明知，
    然其所以違規，既係因上開難以歸責非難之外部緊急情狀所致，以通常一般人處
    於同等地位，又顯難期待其無違規行為而言，基於「法不強人所不能」之原則，
    自應認受處分人違規之時，確無期待可能性。原處分機關不察，未就受處分人上
    開違規原因及客觀之外部緊急情狀，有無非難可能性，遽對受處分人為前開裁決
    ，難認允當。本件受處分人異議為有理由，應由本院將原處分撤銷，改諭知受處
    分人不罰，以資適法。
據上論斷，應依道路交通案件處理辦法第二十條前段，裁定如主文。
中    華    民    國      九十一      年      十一      月      十三    日
                                      臺灣臺北地方法院交通法庭
                                          法  官  吳  秋  宏
右正本證明與原本無異。
如不服本裁定，應於送達後五日內，向本院提出抗告狀。
                                          書記官  林  碧  華
中    華    民    國      九十一      年      十一      月      十三    日
